臺灣高等法院刑事判決　　　　　　　　　　　　　九十一年度交上易字第二二九號
　　上　訴　人　甲○○　男四十.
　　即　被　告
右上訴人因過失傷害案件，不服臺灣板橋地方法院九十年度交易字第五五四號，中華
民國九十一年五月八日第一審判決（起訴案號：臺灣板橋地方法院檢察署九十年度偵
字第一五四八二號），提起上訴，本院判決如左：
    主  文
原判決撤銷。
甲○○因過失傷害人，處有期徒刑肆月，如易科罰金，以參佰元折算壹日。
    事  實
一、甲○○於民國九十年八月十一日上午八時三十分許，騎乘ＧＧＵ─一九一號重機
    車，自臺北縣中和市沿華中橋往臺北市方向行駛，途經中和市華中橋上之機車專
    用道時，適有乙○○駕駛未符合申領牌照規定，依法不得行駛道路之殘障電動車
    ，違規在其前方同向行駛，復未戴安全帽，甲○○本應注意汽車行駛時，駕駛人
    應注意車前狀況，並隨時採取必要之安全措施，且在同一車道行駛時，後車與前
    車之間應保持隨時可以煞停之距離，而依當時天候、視線、路況及其智識能力良
    好，並無不能注意情形，竟疏未注意車前狀況，復未與前車保持隨時可以煞停之
    距離及採取必要之安全措施，仍以約四十五公里之時速貿然前駛，致由後方追撞
    由乙○○駕駛之殘障電動車，使乙○○人車倒地，受有頭部外傷右側急性硬腦膜
    下血腫，右側大腦額葉、顳葉挫傷出血等傷害，經送醫急救手術治療，惟術後仍
    遺有癲癇症狀。甲○○肇事後於犯罪未發覺前，即在現場以電話向警報案自承肇
    事而自首，並接受裁判。
二、案經乙○○之配偶丙○○訴由臺北縣警察局中和分局報請臺灣板橋地方法院檢察
    署檢察官偵查起訴。
    理  由
一、訊據被告甲○○對前揭肇事經過均坦承不諱，僅辯稱被害人送醫後未痊癒前未在
    同一醫院持續治療，且其傷勢應未達重傷害之程度等語。經查：
（一）前揭事實，業據被告於偵、審中自白不諱，核與被害人之夫即告訴人丙○○指
      述之情節相符，並有道路交通事故調查報告表一紙、被告及告訴人丙○○之道
      路交通事故談話紀錄表各乙紙、現場及車損照片十四幀在卷可稽。按汽車行駛
      時，駕駛人應注意車前狀況，並隨時採取必要之安全措施，且在同一車道行駛
時，後車與前車之間應保持隨時可以煞停之距離，道路交通安全規則第九十四
      條第一項、第三項分別定有明文，被告於前揭時地騎乘機車，竟由後追撞同向
      同一車道行駛之被害人殘障電動車，足見其顯疏未注意車前狀況及與前車保持
      隨時可以煞停之距離及採取必要之閃煞安全措施，而按當時天候、視線、路況
      良好等情節，並無不能注意之情事，其應注意能注意而未注意，以致肇事，被
      告過失行為至為明顯。另查被害人係因罹患嚴重類風濕性關節炎，不良於行，
      而駕駛殘障電動車行使乙節，亦為告訴人供陳在卷；惟告訴人所駕駛之殘障電
      動車未符合道路交通安全規則申領牌照之相關規定，依法不得申領汽車牌照，
      亦不得行駛道路，有交通部公路總局臺北區監理所九十一年四月三日九一北監
      車字第九一０七二六三號在卷可稽（原審卷第五十七頁）；告訴人違規駕駛該
      殘障電動車在道路行駛，又未戴安全帽，對本件車禍之發生亦有疏失，然既與
      被告之過失行為併合而為本件危害發生之原因，被告之過失責任當不能因此而
      解免。而被害人因本件車禍受有頭部外傷右側急性硬腦膜下血腫，右側大腦額
      葉、顳葉挫傷出血等傷害，雖經開顱手術，惟術後仍導致遺有癲癇症狀，有臺
      北市立和平醫院診斷證明書二紙、及該院九十年十二月北市和醫病字第九０六
      ０八二六七００號函、九十一年四月十一日北市和醫病字第○九一六○二○○
      一○○號函可憑。被害人所受之傷害與被告之過失行為有相當因果關係，已屬
      灼然。
（二）按刑法第十條第四項第六款規定所稱之重傷，係指傷害重大且不能治療或難於
      治療者而言，如傷害雖重大，而未達於不能治療或難於治療之程度，仍難以重
      傷論（參見最高法院五十四年台上字第一六九七號判例）。本件台北市立和平
      醫院出具之診字第九一００００六七號診斷證明書固記載被害人左眼弱視及視
      野受損（原審卷第四十頁），另該院九十年十二月北市和醫病字第九０六０八
      二六七００號函略以：「二、... 以九十年八月十一日車禍所造成之頭部外傷
      ，當然是重傷害（病人領有健保局重大傷病卡）。」（原審卷第十九頁），該
      院九十一年四月十一日北市和醫病字第○九一六○二○○一○○號函略以：「
      二、... 病人目前的癲癇當然是車禍後遺症，癲癇可以用藥物控制，但無法根
      治。三、病患乙○○女士的左眼弱視及視野受損與頭部外傷及顱內出血有當然
      程度之關聯，痊癒機會不大。惟缺乏病人車禍前資料，無法評估先天性弱勢的
      程度及有無。」等語（原審卷第六十八頁），原審即因此認被害人所受之傷勢
      已達重大難治之重傷害程度。第查被害人於本件車禍發生後，曾陸續至台北市
      立和平醫院、台北市立關渡醫院、及台北市立陽明醫院住院治療，有各該診斷
      證明書可按（本院卷第二十五至二十八頁），本院調取被害人在上開各醫院就
      醫期間之完整病歷資料（班含病程紀錄、手術紀錄、護理紀錄、檢驗報告）及
      Ｘ光片，依據行政院衛生署之建議（見行政院衛生署九十一年九月二日衛署醫
      字第０九一００五四二四七號書函，本院卷第六十三頁）囑託醫學中心即國立
      臺灣大學醫學院附設醫院（下稱台大醫院）鑑定結果，為：「二、有關乙○○
      女士（以下簡稱梁女）一案，本院意見如左：(一)依據貴院檢附之資料研判，梁
      女士之癲癇發作與其在民國九十年八月十一日之頭部外傷應有因果關係，理由
      如左：1.民國八十九年八月十一日頭部外傷開刀後，追蹤之電腦斷層檢查顯示
      梁女士有明顯頭部組織損傷，經過數月後發生癲癇，前後之時間關係與一般外
      傷後癲癇者並未相悖。2.臨床發作型態若為頭部轉向時左側顏面肢體抽搐，其
      病灶應在右側大腦半球前區，與梁女士之外傷位置正相符合。3.病人在台北市
      立和平醫院所做的多次腦波檢查，皆顯示其右側大腦半球前區有癲癇病灶，與
      臨床發作型態與外傷位置並無不符。(二)目前醫學上可以用藥物有效地控制大部
      分癲癇病人的發作，但完全治癒可能不易。依據貴院檢附之資料來看，無法斷
      定梁女士已達到難治的『頑固性癲癇』之程度。(三)依據台北市立和平醫院民國
      九十年十二月十二日之眼科病歷紀錄，可推論梁女士的左眼『弱視』應是在九
      十年八月車禍前即已存在，與其頭部外傷似無因果關係。又依該院九十一年五
      月廿九日之病歷記載，所謂『視野受損』程度好像已有改善。」，有該院九十
      一年十月二十四日（九十一）校附醫秘字第九一０００一六七六五號函在卷可
      稽（本院卷第七十二、七十三頁）。按台大醫院之鑑定意見與和平醫院之意見
      並非一致，然台大醫院係經行政院衛生署評鑑之醫學中心，具備醫療鑑定之專
      業能力與經驗，且被害人未曾在該院就醫，該院之鑑定意見應屬客觀判斷，而
      和平醫院就被害人頭部傷勢部分將全民健康保險醫療部分之重大傷病與刑法上
      之重傷混為一談，對於被害人之癲癇及弱視等勢力問題如何已屬難治或不治、
      以及與其所受傷勢具有如何之因果關係等事項，亦未提供充分之醫學依據，相
      衡之下，自以台大醫院之鑑定意見較為可採。本件被害人之頭部傷勢業經手術
      治療，雖遺留有癲癇後遺症，惟該癲癇症仍可用藥物有效控制發作，又無法斷
      定已達到難治的『頑固性癲癇』之程度，另被害人之弱視及視野受損部分又無
      法證明與其頭部外傷有因果關係，故被害人因本件車禍所受之傷害顯難認為已
      達刑法上重傷之程度。
（三）綜上所述，本案事證明確，被告之犯行應堪認定。
二、核被告所為，係犯刑法第二百八十四條第一項前段之過失傷害罪。被告肇事後，
    於犯罪未發覺前，即在場以電話向警方報案自首自承肇事，業據處理之警員杜忠
    盛於道路交通事故調查報告表所載明，並有台北縣警察局偵辦交通事故案件涉嫌
    人是否自首調查表一紙在卷可參，並到案接受裁判，應依自首規定減輕其刑。
三、原判決對被告論科，固非無見，惟查被害人之傷勢並未達重傷之程度，原判決自
    行變更起訴法條改依過失致重傷罪責論擬，及公訴人於本院中指陳被告所犯為過
    失致重傷云云，均嫌不當。被告提起上訴，執以指摘原判決不當，為有理由，應
    由本院將原判決撤銷，另為適法之諭知。爰審酌被告之過失程度、被害人所受之
    傷勢非輕、被害人於本件車禍之發生亦有過失、被告肇事後坦承犯行態度良好、
    事後雖尚未與被害人告訴人達成民事和解賠償全部損害（被告與被害人間另有民
    事訴訟在原審法院審理中），但已給付被害人之醫療費用及看護費用共新臺幣十
    七萬餘元等一切情狀，判處如主文第二項所示之刑，並諭知易科罰金之折算標準
    示懲。
據上論斷，應依刑事訴訟法第三百六十九條第一項前段、第三百六十四條、第二百九
十九條第一項前段、刑法第二百八十四條第一項前段、第六十二條前段、第四十一條
第一項前段、罰金罰鍰提高標準條例第一條前段、第二條，判決如主文。
本案經檢察官周志榮到庭執行職務。
中      華      民      國    九十一    年     十二     月      十      日
                              臺灣高等法院刑事第二十三庭
                                  審判長法  官 黃  瑞  華
                                        法  官 雷  雯  華
                                        法  官 宋      祺
右正本證明與原本無異。
不得上訴。
                                        書記官 蔡  慧  娟
中      華      民      國    九十一    年     十二     月      十      日
附錄：本判決論罪科刑法條全文
刑法第二百八十四條第一項前段段
因過失傷害人者，處六月以下有期徒刑、拘役或五百元以下罰金。
